臺灣嘉義地方法院刑事判決　　　　　　　 94年度訴字第167號
　　公訴人　臺灣嘉義地方法院檢察署檢察官
　　被　告　甲○○　男　37歲.
上列被告等因違反洗錢防制法等案件，經檢察官提起公訴（93
年度偵緝字第439號、93年度偵字第6893號），訊問後合議庭裁
定由受命法官獨任行簡式審判程序審理後，判決如左：
    主  文
甲○○連續幫助共同意圖為自己不法之所有，以詐術使人將本人
之物交付為常業，累犯，處有期徒刑壹年。
    事  實
一、甲○○曾因詐欺罪，經本院於民國（下同）88年8月20日，
    以88年度易緝字第41號判處有期徒刑3月，由台灣高等法院
    台南分院以88年度上易字第1617號駁回上訴確定，又因偽造
    文書罪，經台灣台南地方法院以89年度交易字第569號判處
    有期徒刑4月確定，再因侵占罪，經台灣台南地方法院以89
    年度易字第2874號判處有期徒刑6月確定，並經台灣台南地
    方法院於90年4月24日，以90年度聲字第877號裁定定應執行
    有期徒刑11月，並於92年10月23日縮刑執行完畢。猶不知悔
    改，復各於93年2、3月間某日，見自由時報刊登高價收購郵
    局、銀行新開戶帳戶之廣告，雖可預見提供金融存款帳戶予
    陌生人使用，將幫助不詳之犯罪集團實施常業詐欺犯罪，惟
    因需款孔急，仍基於幫助真實姓名、年籍不詳綽號之成年人
    士常業詐欺之概括犯意，撥打自由時報上刊登之電話號碼，
    與真實姓名、年籍不詳之成年男子聯絡，而於如附表一所示
    之時間、地點，先後將如附表一所示二帳戶之存摺及提款卡
    （含密碼），均以每本新臺幣（下同）1,000元之價格，出
    售予前揭不詳男子，容任不詳犯罪集團使用前開帳戶以遂行
    犯罪，而不違背其本意。嗣有不詳人士或其幕後詐騙集團取
    得甲○○上開存摺及提款卡（含密碼）後，即基於與其他不
    詳姓名成年人共同意圖為自己不法所有之常業犯意聯絡，共
    組詐騙集團，分別以如附表二所示之詐騙手法，並利用如附
    表一所示向甲○○購得之帳戶，致使如附表二所示之被害人
    丙○○、乙○○陷於錯誤，分別於如附表二所示之時間、地
    點，將如附表二所示之金額轉帳匯入如附表二所示甲○○之
    金融帳戶內，再由不詳成年人士以提款卡將上開被害人匯入
    之款項提領一空，而以之為常業，造成丙○○、乙○○各受
    有新台幣（下同）99,733元、299, 997之損失，甲○○即以
    此方式幫助不詳詐騙集團以詐術取得他人財物。嗣丙○○、
    張玉玲發覺受騙後報警處理，循線偵知上情。
二、案經嘉義市警察局第一分局（下稱第一分局）、第二分局（
    下稱第二分局）報告臺灣嘉義地方法院檢察署檢察官偵查起
    訴。
    理  由
一、訊據被告甲○○坦承於如附表一所示之時間、地點，將如附
    表一所示之帳戶存摺及提款卡（含密碼）等物，出售予不詳
    姓名、年籍之成年男子等情不諱，並經如附表二所示之被害
    人丙○○、乙○○於警訊中指述被害之情節明確（見第一分
    局嘉市警一刑字第0930028297號卷第8-10頁，第二分局嘉市
    警刑二字第0930002864號卷第4背面-5頁），此外，復有自
    動櫃員機存戶交易明細表、郵局帳戶交易明細、顧客基本資
    料查詢單、存摺交易往來明細查詢單、自動化服務機器轉帳
    交易明細表、新竹國際商業銀行93年4月23日竹商銀業管字
    第09304492號函及所附被告基本資料及帳戶歷史交易資料等
    件附卷可稽（見第一分局前揭警卷第11頁及背面、13、15-1
    8頁，第二分局前揭警卷第6、8-10頁），足見被害人丙○○
    、乙○○確有將如附表二所示之金額匯入如附表一所示被告
    之帳戶內乙情，可堪認定。查金融存款帳戶為個人理財工具
    ，事關存戶個人財產權益之保障，其與存戶印鑑章結合，其
    專屬性、私密性更形提高，除非本人或與本人具密切之關係
    者，一般人均無隨意出借或借用他人金融存款帳戶之理，縱
    有特殊情況偶有將存摺、提款卡及密碼交付他人之需，亦必
    深入瞭解其用途後再行提供以使用，恆係吾人日常生活經驗
    與事理；是依社會常情，以區區每本存摺帳戶1,000元代價
    將金融存款帳戶出賣予他人使用，此等行為客觀上已屬可疑
    ，益證被告應足以知悉提供上開金融存款帳戶係為幫助常業
    詐欺（詳後）之用。且本件被告係有社會生活經驗之成年人
    ，並非至愚之人，若謂其不知收購帳戶之人其用途為何，實
    與吾人之日常生活經驗顯然有悖；另參以現今金融市場開放
    競爭激烈之社會現實，一般民眾皆可以存入最低開戶金額之
    方式自由申請開設金融帳戶，並無任何特殊之限制，且得同
    時在不同金融機構申請多數存款帳戶使用，並無借用他人帳
    戶使用之必要，是果有使用金融帳戶之必要，大可自己向各
    該金融機構申請開立帳戶供己之用，不須另行支出代價而使
    用他人所申請之帳戶，顯見被告既得預見前揭不詳人士將以
    此等帳戶作為「人頭帳戶」，供作常業詐騙之用，仍為獲取
    每本存摺帳戶1,000元之報酬，提供前開存款帳戶予不詳成
    年男子實施常業詐欺取財犯行，幫助彼等遂行詐欺犯罪，則
    被告顯具有縱容不詳成年男子或詐騙集團以該帳戶做為常業
    詐騙之用，亦不違背其本意之意思無疑。從而，被告顯具有
    幫助常業詐欺取財之不確定故意，已足認定。綜上所述，被
    告上開不利於己之自白，核與事實相符，堪予採據。本件事
    證明確，被告犯行堪以認定。
二、(1)按刑法上所謂「常業」，指反覆以同種類行為為目的之社
    會活動之職業性犯罪而言，至於犯罪所得之多寡，是否恃此
    犯罪為唯一之謀生職業，則非所問，縱令兼有其他職業，仍
    無礙於該常業犯罪之成立；且常業犯既係賴某種犯罪為生，
    當然屬非法營業，縱令其營業可能隨時因遭取締或查獲而停
    業，不能視為正業，自不能因此即認其非常業犯（最高法院
    85年度台上字第510號判例、88年度台上字第2916號判決參
    照）。則前開詐欺集團既先後向被告收購前揭帳戶以供詐欺
    取財之用，足見其等係以反覆同種類之行為為目的之社會活
    動，又其等以如附表所示詐術騙取被害人丙○○、乙○○之
    金錢共約近40萬元，數額不小，且詐騙集團成員間，就詐騙
    之實施，有犯意聯絡，行為分擔，是前開詐欺集團成員顯係
    共同以詐欺取財為業，並恃以維生，自係共同犯刑法第340
    條之常業詐欺取財罪，殆無疑義。(2)再按刑法上之幫助犯，
    係對於犯罪與正犯有共同之認識，而以幫助之意思，對於正
    犯資以助力，而未參與實施犯罪之行為者而言（最高法院75
    年度台上字第1509號、84年度台上字第5998號、第6475號、
    88年度台上字第1270號判決同此意旨）。是以，如未參與實
    施犯罪構成要件之行為，且係出於幫助之意思提供助力，即
    屬幫助犯，而非共同正犯。本件被告既預見將前揭帳戶存摺
    及提款卡（含密碼）交付予詐騙集團等人，可能供為常業詐
    欺犯罪被害人匯款之「人頭帳戶」，以利詐騙集團實施常業
    詐欺犯罪，又不違被告本意，然被告並未參與常業詐欺犯行
    之構成要件行為，因此，被告係以幫助之意思，提供如附表
    一所示之帳戶及提款卡（含密碼）予詐騙集團，對於正犯資
    以助力，而未參與實施犯罪，核其所為，係2次幫助犯刑法
    第340之常業詐欺罪。另按連續犯係以行為人基於概括之犯
    意，連續數行為而觸犯同一罪名為成立要件，是行為人如係
    基於概括之犯意，連續數行為而犯同一罪名，不論係正犯或
    幫助犯，因其犯罪之基本構成要件相同，自應成立連續犯。
    且如基於概括犯意，多次幫助他人犯罪，為連續幫助。是被
    告先後2次提供帳戶之幫助犯行，時地緊接，罪名與構成要
    件相同，顯係基於概括犯意而為，屬連續幫助，為連續犯，
    爰依刑法第56條之規定以一罪論，並加重其刑（最高法院84
    年度台上字第6550號、86年度台上字第5680號、90年度上易
    字第2051號裁判意旨參照）。再被告既屬從犯，並依刑法第
    30 條第2項規定減輕其刑。又被告曾因詐欺罪，經本院以88
    年度易緝字第41號判處有期徒刑3月，由台灣高等法院台南
    分院以88年度上易字第1617號駁回上訴確定，又因偽造文書
    罪，經台灣台南地方法院以89年度交易字第569號判處有期
    徒刑4月確定，再因侵占罪，經台灣台南地方法院以89年度
    易字第2874號判處有期徒刑6月確定，並經台灣台南地方法
    院以90年度聲字第877號裁定定應執行有期徒刑11月，並於
    92 年10月23日縮刑執行完畢之情，有其臺灣嘉義地方法院
    檢察署刑案資料查註紀錄表、臺灣高等法院被告全國前案記
    錄表在卷可參，其於受有期徒刑之執行完畢後5年內再犯本
    件有期徒刑以上之刑之罪，為累犯，依刑法第47條規定，加
    重其刑；並先遞加而後減輕之。(3)爰審酌被告素行，其圖得
    微薄利益，任意將帳戶及提款卡（含密碼）提供予他人非法
    使用，非但幫助詐騙者遂行詐財目的，同時使詐欺者得以隱
    匿真實身分致追訴困難，助長犯罪之猖獗，破壞社會治安及
    金融秩序甚鉅，兼衡被告幫助他人詐欺涉案程度，被害人遭
    詐騙之金額，迄今尚未達成和解予以賠償，及犯後承認犯行
    等諸般情狀，量處如主文所示之刑，以示懲儆。至於如附表
    一所示之被告帳戶存摺及提款卡乃被告所提供予詐騙集團為
    犯罪之工具，案發後等該帳戶業被停用，已無用途，且該等
    存摺及提款卡仍在詐騙集團手中，為免執行沒收困難，爰不
    予諭知沒收。
四、公訴意旨另以被告甲○○前揭所為尚犯有洗錢防制法第9條
    第2項之掩飾他人因重大犯罪所得財物之洗錢罪嫌云云。經
    查：
  (一)按犯罪事實應依證據認定之，無證據不得認定其犯罪事實；
    不能證明被告犯罪者，應諭知無罪之判決，刑事訴訟法第
    154條第1項、第301條第1項分別定有明文。又按洗錢行為係
    指行為人為掩飾或隱匿自己或他人重大犯罪所得財物或財產
    上之利益（洗錢防制法第2條第1款），或行為人收受、搬運
    、寄藏、故買或牙保他人因重大犯罪所得財物或財產上之利
    益（同法第2條第2款）。按洗錢防制法之制定，旨在規範特
    定重大犯罪（詳見該法第3條）不法所得之資金或財產，藉
    由洗錢行為，諸如經由各種金融機關或其他交易管道，轉換
    成為合法來源之資金或財產，以切斷資金與當初犯罪行為之
    關連性，俾便於隱匿其犯罪行為或該資金不法來源或本質，
    以逃避追訴、處罰。該法之制定背景，主要係針對預防鉅額
    贓款，經由洗錢行為轉變為合法來源，造成資金流向之中斷
    ，使偵查機關無法藉由資金之流向，追查不法前行為之犯罪
    行為人。足見其所保護之法益為國家對特定重大犯罪之追訴
    及處罰，此觀該法第1條已明定：「為防制洗錢，追查犯罪
    ，特制定本法」，而對不法之前行為其所侵害之一般法益，
    因已有該當各行為之構成要件加以保護，自非該法之立法目
    的甚明。又該法第2條第1款之洗錢行為，除利用不知情之合
    法管道（如金融機關）所為之典型行為外，固尚有其他掩飾
    、藏匿犯特定重大犯罪所得財產或利益之行為，但仍須有旨
    在避免追訴、處罰而使其所得財物或利益之來源合法化，或
    改變該財物或利益之本質之犯意，始克相當，若僅係行為人
    對犯特定重大犯罪所得之財產或利益作直接使用或消費之處
    分行為，自非該法所規範之洗錢行為（最高法院92年度台上
    字第3639號判決參照）。故洗錢防制法第2條第1項所稱洗錢
    行為，係指行為人完成犯罪行為後，對於犯罪所得財物或財
    產上利益所另為掩飾或隱匿之行為，該行為在刑罰體系上原
    係不罰之後行為，然因為防制洗錢，追查重大犯罪之特殊社
    會防衛之需要，始予以刑罰化，至若行為本身即係該洗錢防
    制法第3條所稱重大犯罪之取得財物之犯罪方法或手段，此
    等行為即為該條所稱重大犯罪行為之一部分，並非行為人因
    為該條所稱重大犯罪行為並取得犯罪所得財物或財產上利益
    後，所另為掩飾或隱匿犯罪所得財物或財產上利益之行為，
    自難遽認係洗錢行為。
  (二)依本件如附表二所示之被害人於警訊時之指述，固稱彼等係
    受詐欺，而將如附表二所示之款項轉匯入詐騙集團所持有被
    告提供如附表一所示之帳戶內，然此原即係詐騙集團實施並
    遂行其常業詐欺取財之犯罪手段，並非於詐得財物後，另為
    掩飾、隱匿其詐欺犯罪之所得之行為，依前揭說明，此等行
    為顯與洗錢防制法第2條所稱洗錢之構成要件不該當，並不
    構成洗錢罪；再揆諸前開最高法院判決意旨，本件被告右揭
    不法之前行為幫助常業詐欺所侵害之一般法益，已有該當刑
    法第340條之常業詐欺取財罪之構成要件加以保護，被告上
    開所為並非經由各種金融機關或其他交易管道，轉換成為合
    法來源之資金或財產，以切斷資金與當初犯罪行為之關連性
    ，俾便於隱匿其犯罪行為或該資金不法來源或本質，以逃避
    追訴、處罰，是自難以被告提供上開帳戶予詐騙集團，即認
    被告有何掩飾他人重大犯罪所得之意。綜上，應認不能證明
    被告此部分犯行，惟公訴人認此部分犯行與其所起訴之幫助
    常業詐欺犯行，有想像競合犯之裁判上一罪關係，爰不另為
    無罪之諭知，附此敘明。
據上論斷，應依刑事訴訟法第273條之1第1項、第299條第1項前
段，刑法第56條、第340條、第30條、第47條，判決如主文。
本案經檢察官柯文綾到庭執行職務。
中　　華　　民　　國　　94　　年　　4 　　月　　29　　日
                      刑事第二庭法  官  盧 鳳 田
上列正本證明與原本無異。
如不服本判決，應於判決送達後10日內向本院提出上訴狀（應附
繕本）。告訴人或被害人如對於本判決不服者，應具備理由請求
檢察官上訴，其上訴期間之計算係以檢察官收受判決正本之日期
為準。
中　　華　　民　　國　　94　　年　　4　　月　　 30　　日
                                書記官  楊 國 色
附錄本案論罪科刑法條全文：
刑法第340條：
以犯第339 條之罪為常業者，處1 年以上7 年以下有期徒刑，得
併科5萬元以下罰金。
附表一：
┌──┬───┬───────────────────┐
│編號│戶  名│出售之時間戶名、帳號                  │
│    │      │                                      │
├──┼───┼───────────────────┤
│1   │甲○○│甲○○於92年2月初某日，在台中市某泡沫 │
│    │      │紅茶店，將「復華商業銀行嘉義分行，帳號│
│    │      │000-0000000000000」存摺及提款卡（含密 │
│    │      │碼）售予真實姓名年籍不詳之成年男子。  │
├──┼───┼───────────────────┤
│2   │甲○○│甲○○於92年3月間某日，在台中市某處， │
│    │      │將「新竹國際商業銀行嘉義分行帳號，帳號│
│    │      │000-00000000000」存摺及提款卡（含密碼 │
│    │      │）售予真實姓名年籍不詳之成年男子。    │
└──┴───┴───────────────────┘
附表二：（金額：新台幣）
┌──┬───┬───────────────────┐
│編號│被害人│詐騙手法（含時間、地點）、金額及帳戶  │
├──┼───┼───────────────────┤
│ 一 │丙○○│不詳詐騙集團於93年4月16日下午1時30分許│
│    │      │，以電話向丙○○佯稱欲將健保局退款匯入│
│    │      │丙○○之金融帳戶，利用丙○○不熟悉自動│
│    │      │櫃員機轉帳功能之弱點，誘騙丙○○至桃園│
│    │      │縣八德市○○路新興高中旁之土地銀行行外│
│    │      │提款機，使丙○○依詐騙集團電話指示操作│
│    │      │，實則係施用詐術造成丙○○陷於錯誤，而│
│    │      │於同日下午2時50分許，誤把自己金融存簿 │
│    │      │之99,733元，轉帳匯至如附表1編號1所示王│
│    │      │昆源帳戶。                            │
├──┼───┼───────────────────┤
│ 二 │乙○○│不詳詐騙集團先刊登徵才廣告，經乙○○電│
│    │      │詢後，即於93年3月11日上午，以電話向張 │
│    │      │玉鈴佯稱如申辦求職之「無前科證明書」，│
│    │      │須至提款機轉帳繳交30元費用，利用乙○○│
│    │      │不熟悉自動櫃員機轉帳功能之弱點，誘騙張│
│    │      │玉鈴至台中市住處附近之提款機，使乙○○│
│    │      │依詐騙集團電話指示操作，實則係施用詐術│
│    │      │造成乙○○陷於錯誤，而於同日中午12時44│
│    │      │分、13時24分及14時31分許，接續3次誤把 │
│    │      │自己金融存簿之299,997元（每次均為99,99│
│    │      │9元），轉帳匯至如附表1編號2所示甲○○ │
│    │      │帳戶。                                │
└──┴───┴───────────────────┘
